臺灣高雄地方法院行政訴訟判決
110年度交字第305號
原      告  大陸環保汽車貨運行

代  表  人  謝昆男  


被      告  高雄市政府交通局

代  表  人  張淑娟  
訴訟代理人  蘇健義  
上列當事人間交通裁決事件，原告不服被告民國110年6月24日高
市交裁字第32-B00000000號裁決，提起行政訴訟，本院判決如下
：
    主　文
原處分撤銷。
訴訟費用新臺幣參佰元由被告負擔。被告應給付原告新臺幣參佰
元。
    事實及理由
一、程序事項：按行政訴訟法第237條之7規定，交通裁決事件之
    裁判，得不經言詞辯論為之。本件屬交通裁決事件，依兩造
    所述各節及卷內資料其事證已臻明確，本院認無經言詞辯論
    之必要，爰不經言詞辯論而為判決。
二、事實概要：原告所有車牌號碼000-0000號營業貨運曳引車（
    下稱系爭車輛）於民國110年2月23日13時10分許，由訴外人
    李宗翰駕駛在高雄市○○區○○路000○00號前，因高雄市政府警
    察局仁武分局溪埔派出所（下稱舉發機關）員警認其有「汽
    車裝載貨物超過核定之總重量、總聯結重量」之違規行為，
    經舉發機關員警填掣高市警交字第B00000000號舉發違反道
    路交通管理事件通知單（下稱舉發通知單）當場舉發。嗣原
    告於應到案日期前之110年3月16日向被告陳述不服，經被告
    函詢舉發機關後，認原告確有上揭違規行為，乃依道路交通
    管理處罰條例（下稱處罰條例）第29條之2第1項、第3項規
    定，於110年6月24日開立高市交裁字第32-B00000000號裁決
    書（下稱原處分），裁處原告「罰鍰新臺幣（下同）46,000
    元，並記汽車違規紀錄1次」。原告不服，提起本件行政訴
    訟。
三、原告主張：警方取締超載時當具備程序上的充分即稽查時當
    場帶至經濟部中央標準局檢驗合格通過之地磅來拍攝過磅時
    之重量照片存證，豈可憑駕駛人自行的磅單作為處罰依據，
    否則如係駕駛人存心陷害之假磅單豈非無辜？本件駕駛人出
    示之磅單不知從何而來，也不知該地磅是否經合格驗證，依
    以往判例及行政程序，倘員警取締所使用地磅未經過中央標
    準局合格驗證，則該過磅資料就不能作為取締之證據，惟警
    方並未提出任何該地磅之認證資料；又若該地磅認證資料僅
    50公噸，只能依最高認證重量處罰，超過部分則不能處罰等
    語。並聲明：原處分撤銷。
四、被告則以：
  ㈠原告雖主張「豈可憑駕駛人自行的磅單作為處罰依據」，惟
    經檢視舉發員警職務報告略以：「職於110年2月23日發現KL
    H-0035號營業貨運曳引車疑似超載，因該處5公里內無地磅
    站可過磅，詢問駕駛人李宗翰是否攜帶出貨單可供查看，駕
    駛人於是出示當時所載貨物之過磅單，經查看總重為60320
    公斤，超過核定之總重量43000公斤，職當場告知有超載事
    實，駕駛人並無表示異議，裝載石頭(中石)超載17320公斤
    。」復經檢視採證影片可見訴外人司機持交過磅單予員警查
    驗，且於舉發通知單所載內容並無異議而為簽名，其於當場
    復無任何爭執。再按行政訴訟法第176 條準用民事訴訟法第
    355條第1 項之規定：「文書，依其程式及意旨得認作公文
    書者，推定為真正。」，而上開警員所填寫之舉發通知單、
    職務報告，既係舉發警員依法作成之公文書，當可推定為真
    正。再查員警所述其依送貨單所登載之磅數60.32噸(60,320
    KG)，總重43噸，超載17.32噸(17,320KG)，並經駕駛簽名審
    認無誤，客觀上並無明顯矛盾或悖離常情之處，復有舉發通
    知單、攔查影像可稽，從而，前開舉發通知單、員警職務報
    告之實質真正，亦足認定為真。另按處理細則第12條第1項
    第13款固規定「駕駛汽車裝載貨物超過核定之總重量或總聯
    結重量，未逾百分之10，而未嚴重危害交通安全、秩序，且
    情節輕微，以不舉發為適當者，交通勤務警察或依法令執行
    交通稽查任務人員得對其施以勸導，免予舉發」。然考其立
    法目的係考量測量儀器之正負公差及汽車因加油、加水導致
    總重量增加，避免執法爭議所定，並無提高法定核定總聯結
    重量之意，自不能以行照核定總聯結重量加計10％寬容值後
    ，再加計法定公差或其他因素導致之重量增加，作為舉發標
    準，否則豈非違反處罰條例第29條之2第1項規定意旨，而違
    法律保留原則。準此，原告知悉其曳引車出廠時之出貨重量
    已逾行照核定總聯結重量(43公噸) ，主觀上已有違反處罰
    條例第29條之2第1項之責任條件。客觀上，原告車輛載運之
    中石總重為60.32公噸，已逾10％寬容值(達40.3%)，爰被告
    依首揭處罰條例第29條之2第1項、第3項規定（有前2項規定
    之情形者，應責令改正或當場禁止通行，並處10,000元罰鍰
    ；超載10公噸以下者，以總超載部分，每1公噸加罰1,000元
    ；超載逾10公噸至20公噸以下者，以總超載部分，每1公噸
    加罰2,000元；…。未滿1公噸以1公噸計算），應處原告罰鍰
    46,000元（計算式：10,000元+ 18×2,000=46,000），並記
    汽車違規紀錄1次（超重0.32公噸以1公噸計算），亦無違誤
    。是原告於前揭違規時間、地點確有「汽車裝載貨物超過核
    定之總重量、總聯結重量」之違規行為，被告據以裁處，洵
    無不合。  
　㈡原告又主張「應依員警攔查時當場過磅之數值認定」，惟按
    行政程序法第36條規定：「行政機關應依職權調查證據，不
    受當事人主張之拘束，對當事人有利及不利事項一律注意。
    」同法第37 條本文亦規定：「當事人於行政程序中，除得
    自行提出證據外，亦得向行政機關申請調查事實及證據。」
    第43條規定：「行政機關為處分或其他行政行為，應斟酌全
    部陳述與調查事實及證據之結果，依論理及經驗法則判斷事
    實之真偽，並將其決定及理由告知當事人。」準此，行政機
    關對於程序開始之事實及證據之調查，係採「職權調查主義
    」，由行政機關職權發動之，並由其決定調查之種類與範圍
    ，不受當事人主張之拘束，惟為發現真實，並確保當事人之
    權益，於行政程序，當事人仍得自行提出證據，或向行政機
    關提出調查事實及證據之申請，以促使行政機關注意調查與
    待證事實有關聯之一切證據；而關於調查結果之判斷與處理
    ，如行政機關非以違法取得證據，考量行政之專業性、機動
    性及效能性之特質，係採「自由心證主義」，由行政機關斟
    酌全部陳述及事實資料，並受經驗法則及論理法則之拘束，
    認定事實之真偽以適用法律。經查，本件原處分認定本件違
    規事實之基礎，無非係以被告之司機李宗翰提出之允力送貨
    單為依據，而該送貨簽收單係司機在未受任何強制力；或違
    反其意願之情形下任意提出，應具有證據能力，且司機於稽
    查時，亦未申請調查對其有利之事實或證據，並對於出貨磅
    單所記載之重量未予爭執，也未要求重新過磅，則舉發員警
    逕以該送貨簽收單作為本件判斷違章事實之基礎，揆諸上開
    說明，於法尚無違誤。抑且，衡諸常情，預拌混泥土業者於
    出貨時均會實際過磅，並詳實將重量記載於磅單上，使日後
    出貨者、買受者、載運者憑據該磅單上所載之重量計算價額
    或收取運費(高雄高等行政法院110年度交上字第23號判決參
    照) ，是上開送貨單（過磅單）上記載系爭曳引車載貨後總
    重為60,320KG，空重（即系爭營業貨運曳引車之聯結總空車
    重）為19,660KG，堪信為真實等語，資為抗辯
　㈢並聲明：原告之訴駁回。
五、本院之判斷：
  ㈠按「汽車裝載貨物超過核定之總重量、總聯結重量者，處汽
    車所有人罰鍰，並記汽車違規紀錄1次，其應歸責於汽車駕
    駛人時，除依第3項規定處汽車駕駛人罰鍰及依第63條第1項
    第2款規定記點外，並記該汽車違規紀錄1次」、「有前2項
    規定之情形者，應責令改正或當場禁止通行，並處10,000元
    罰鍰，超載10公噸以下者，以總超載部分，每1公噸加罰1,0
    00元；超載逾10公噸至20公噸以下者，以總超載部分，每1
    公噸加罰2,000元；超載逾20公噸至30公噸以下者，以總超
    載部分，每1公噸加罰3,000元；超載逾30公噸者，以總超載
    部分，每1公噸加罰5,000元。未滿1公噸以1公噸計算」，處
    罰條例第29條之2第1項、第3項分別定有明文。再按當事人
    主張有利於己之事實者，就其事實有舉證之責任。但法律別
    有規定，或依其情形顯失公平者，不在此限，行政訴訟法第
    236 條、第136 條準用民事訴訟法第277 條規定可參。再按
    行政法院應依職權調查事實關係，不受當事人主張之拘束；
    行政法院於撤銷訴訟，應依職權調查證據，行政訴訟法第12
    5 條第1 項、第133 條前段分別定有明文，是行政法院在審
    理案件時應盡闡明義務，使當事人盡主張事實及聲明証據之
    能事，並盡職權調查義務，以查明事實真相，避免真偽不明
    之情事發生，惟如已盡闡明義務及職權調查義務後，事實仍
    真偽不明時，則作舉證責任之分配，使應負舉證責任之人負
    擔該不利之結果（參照最高行政法院94年度判字第58號判決
    ）。亦即行政法院就應依職權調查證據之事件，僅係免除行
    政訴訟當事人之主張責任（即所謂主觀舉證責任），並非免
    除當事人之舉證義務（所謂客觀舉證責任），亦即待證事實
    陷於不明時，當事人仍應負擔不利益之舉證責任分配，此依
    行政訴訟法第237 條之9 第1 項之規定，於交通裁決事件訴
    訟程序亦準用之。
　㈡本件舉發機關員警係以原告自行提出之過磅單據為認定系爭
    車輛裝載貨物超過核定之總重量、總聯結重量之憑據；經查
    ，該過磅單記載系爭車輛載貨後總重為60,320KG，空重(即
    系爭車輛之車重)為19,660KG，淨重為40,660KG(本院卷第54
    頁)，而系爭車輛之車籍查詢資料記載該車車重為7.8公噸（
    即7,800KG，見本院卷第49頁），核予前開過磅單所記載空
    重為19,660KG不符；此外，本件舉發員警製作之交通違規申
    訴案件調查表中記載略以：「……司機提供本件過磅單記載空
    重為19660公斤，並出示KLH-0035號營業貨運曳引車行照，
    且行照上無登記之車重，故 職並不清楚為何與登記之車重7
    .8公噸不符。……三、職告發當時，一時疏忽並未登記該拖車
    車號。四、司機所提供過磅單上無地磅站資料，故無法查明
    有無度量衡器(地磅站)之檢定合格證書」等語(本院卷第89
    頁)，顯見本件並無確切證據足以查知系爭車輛當時有無聯
    結拖車，若有聯結拖車，該拖車車重為何，自無由以此推算
    原告所提供之過磅單所載數據是否無誤差之嫌，則被告為查
    明此情，竟以該過磅單為認定事實之證據，而認系爭車輛有
    裝載貨物超過核定之總重量、總聯結重量之違規情節並予以
    裁罰，其認事用法尚有違誤，原告訴請撤銷原處分，為有理
    由，應予准許。
六、本件事證已臻明確，兩造其餘攻擊、防禦方法及舉證，經本
    院審酌後，認對於判決結果不生影響，爰不一一論述，併此
    敘明。
七、本件第一審裁判費為300 元，應由被告負擔，爰確定第一審
    訴訟費用額如主文第2 項所示。
據上論結，本件原告之訴為有理由，依行政訴訟法第237條之7、
第237條之8第1項、第237條之9第1項、第236條、第98條第1項前
段，判決如主文。
中　　華　　民　　國　　111 　年　　7 　　月　　15　　日
　　　　　　　　　行政訴訟庭　法　官　謝琬萍
以上正本係照原本作成。
如不服本判決，應於判決送達後20日內，向本院提出上訴狀並表
明上訴理由（原判決所違背之法令及其具體內容或依訴訟資料可
認為原判決有違背法令之具體事實），其未載明上訴理由者，應
於提出上訴後20日內向本院補提理由書（上訴狀及上訴理由書均
須按他造人數附繕本，如未按期補提上訴理由書，則逕予駁回上
訴），並應繳納上訴裁判費新臺幣750元。
中　　華　　民　　國　　111 　年　　7 　　月　　18　　日
                               書記官  林麗文